【裁判字號】    95,重上更(一),23
【裁判日期】    970708
【裁判案由】    返還土地等
【裁判全文】
臺灣高等法院民事判決              95年度重上更(一)字第23號
    上  訴  人  高萬鍾即祭祀公業高同記管理人
    訴訟代理人  張世興律師
    複代理人    林宏政律師
                乙○○
    上  訴  人  甲○○
    追加  被告  極品服飾衣料有限公司
    法定代理人  丙○○
    上二人共同
    訴訟代理人  王聰明律師
上列當事人間返還土地等事件，兩造對於中華民國91年9月30日
臺灣臺北地方法院90年度訴字第798號第一審判決各自提起上訴
，經最高法院發回更審，上訴人高萬鍾即祭祀公業高同記管理人
並為訴之追加及減縮聲明，經本院於97年6月24日言詞辯論終結
，茲判決如下：
    主  文
原判決關於駁回高萬鍾即祭祀公業高同記管理人後開第二、三項
之訴部分及第二項部分之假執行聲請暨就高萬鍾即祭祀公業高同
記管理人備位請求之裁判，並本訴訴訟費用之裁判均廢棄。
甲○○應將坐落台北市○○區○○段五小段四一三號土地如附圖
所示甲部分之地上物即門牌號碼台北市○○區○○街八十一號房
屋拆除，將土地返還高萬鍾即祭祀公業高同記管理人，並應給付
高萬鍾即祭祀公業高同記管理人新台幣肆佰伍拾零萬玖仟捌佰參
拾柒元及自民國九十七年六月二十五日起至返還土地之日止，依
台北市○○區○○段五小段四一三號土地各年度申報地價年息百
分之十計算之損害金，並分期按月給付之。
甲○○應將坐落台北市○○區○○段五小段三九七號土地所設定
權利範圍七五．三一平方公尺之地上權登記塗銷。
極品服飾衣料有限公司應自如附圖所示甲部分之地上物即門牌號
碼台北市○○區○○街八十一號房屋遷出。
高萬鍾即祭祀公業高同記管理人之其餘上訴及甲○○之上訴均駁
回。
第一審本訴部分、第二審及發回前第三審訴訟費用由甲○○負擔
。
本判決第二、四項於高萬鍾即祭祀公業高同記管理人以新台幣捌
佰柒拾柒萬元供擔保後，得假執行；甲○○及極品服飾衣料有限
公司如以新台幣貳仟陸佰肆拾萬元為高萬鍾即祭祀公業高同記管
理人預供擔保，得免為假執行。
    事  實
甲、上訴人高萬鍾即祭祀公業高同記管理人（下稱祭祀公業）方
    面：
壹、聲明：
一、本訴部分：
（一）上訴聲明：
  (一)先位聲明：
    1.原判決駁回祭祀公業後開第2、3部分廢棄。
    2.甲○○應自坐落臺北市○○區○○段5小段413號（下稱
      413號）如附圖所示甲部分、面積103.46平方公尺土地內
      遷出，將該土地上之地上物拆除，返還土地於祭祀公業；
      並自民國85年5月16日起至返還土地之日止，按月分期給
      付祭祀公業按上開土地當年度申報地價年息10％計算之金
      額。
    3.甲○○應將坐落臺北市○○區○○段5小段397地號（下稱
      397號）、面積291平方公尺土地所設定權利範圍75.31平
      方公尺之地上權登記予以塗銷。
    4.願供擔保請准宣告假執行。
  (二)備位聲明：
    1.原判決不利於祭祀公業部分廢棄。
    2.前開廢棄部分，甲○○在413號土地之地上權租金，應自
      85年5月16日起調整為依413號土地當年度申報地價年息10
      ％計算，並按月給付祭祀公業至地上權消滅為止。
    3.願供擔保請准宣告假執行。
（二）追加部分：
    追加被告極品服飾衣料有限公司（下稱極品公司）應自坐落
    413號土地如附圖所示甲部分、面積103.46平方公尺土地內
    遷出。
二、反訴部分：上訴駁回。
貳、陳述：除與原判決及發回前本院判決記載相同者，茲予引用
    外，補稱略以：
一、甲○○持訴外人高宏與祭祀公業間之確認派下權存在之確定
    判決，主張高萬鍾擔任祭祀公業之管理人為不合法云云，惟
    高宏並非認為高萬鍾擔任管理人之選任不合法，僅係不承認
    公業有「派下死亡其繼承人以一人為限」之慣例與規定，始
    提起上開確認之訴，甲○○竟執以爭執管理人高萬鍾之選任
    不合法，顯無理由。
二、祭祀公業先前雖主張「訴外人高唱仔與其有設定地上權之事
    實」，惟因事隔久遠，依台北市古亭地政事務所97年2月20
    日北市古地三字第09730240500號函所檢送之地上權登記資
    料中，並無「代理人高東村」之相關授權文件，且依97年1
    月3日北市古地一字第0963179800號函之說明中，亦載明「
    是以原審查意見簽註『地主不符』應僅指上開代理人非臺帳
    記載所列管理人之情」。是以，訴外人高東村並未獲祭祀公
    業之授權與訴外人高唱仔辦理地上權設定，地政機關始於審
    查意見欄批註「地主不符」，該登記自為無效。又祭祀公業
    對高東村之無權代理行為予以否認，並撤銷先前之自認。
三、退言之，縱令甲○○就413號土地仍享有地上權，其多年未
    付租金，業經祭祀公業定相當期間催告，縱未說明欠租數量
    、期限，衡以過大之催告，僅該超過部分不生效力，是在甲
    ○○應負之租額範圍內，祭祀公業之催告仍發生效力，自得
    撤銷地上權，是甲○○既無地上權，其請求祭祀公業同意其
    辦理更正登記，並無理由。
四、祭祀公業委請張世興律師除於91年11月7日發存證信函外，
    早分別於84年12月28日、85年3月13日、85年5月15日即發函
    催告甲○○繳租，均已送達至甲○○所有之地上建物即門牌
    台北市○○區○○街81號處所（下稱系爭房屋），由甲○○
    同意使用該處所之閔聲電器有限公司收受，上開律師函自已
    到達生效。
五、甲○○主張其將系爭房屋出租極品公司，每月租金僅新台幣
    （以下同）5萬元，惟依同街道之鄰房租約高達20餘萬元，
    顯見所提出房屋租賃契約書係為避稅之用而與現實情況不符
    ，況房屋租賃契約第4條上載有：「租金支付方法：開立支
    票（一次開立三年一個月三十七張租金支票，按月兌現）」
    等字樣。是以，甲○○主張租金之給付為現金交易之方式，
    顯不實在。又系爭土地之租金行情，於92年間即有20餘萬元
    ，如甲○○主張之租金為真，則四年間，租金行情衰退4倍
    之多，顯不符經驗法則。
、證據：除援用歷審所提證據外，補提最高法院54年台上字第
    952號民事判例、86年度台上字第2287號民事判決、閔聲電
    器有限公司基本資料查詢、臺灣臺北地方法院95年度重訴字
    第1513號卷封面、函暨台北市民政局覆函、66年7月1日地上
    權設定登記聲請案資料、68年8月29日土地所有權全部移轉
    登記聲請案資料、臺灣民事習慣調查報告第784頁、52年及
    56 年派下全員名冊對照表、65年名冊與66年派下員簽章對
    照表、高坤燦之聲明書、高村榮等人之推舉書、印鑑證明書
    、戶籍謄本、祭祀公業基本派下員高錦隆子孫系統表、高松
    齡之民事撤回起訴狀、照片、極品公司基本資料查詢為證，
    並聲請函詢臺北市古亭地政事務所關於397號土地地上權設
    定事項及調閱38年間申辦系爭地上權設定之全部卷宗。
乙、甲○○、極品公司方面：
壹、聲明：
一、甲○○部分
（一）本訴部分：
    1.原判決不利甲○○部分廢棄。
    2.上開廢棄部分，祭祀公業在第一審之訴及其假執行之聲請
      均駁回。
（二）反訴部分：
    1.原判決不利甲○○之部分廢棄。
    2.祭祀公業應同意甲○○依如附圖甲部分、面積103.46平方
      公尺，向臺北市古亭地政事務所聲請更正甲○○對祭祀公
      業所有413號土地登記簿之地上權登記，其登記事項除面
      積外，悉如原來甲○○對祭祀公業所有397號土地登記簿
      上之記載。
二、極品公司部分
    聲明：追加之訴駁回。
貳、陳述：除與原判決及發回前本院判決記載相同者，茲予引用
    外，補稱略以：
一、按確定判決之既判力，固以訴訟標的經表現於主文判斷事項
    為限，判決理由並無既判力，但法院於判決理由中，就訴訟
    標的以外，當事人主張之重要爭點，本於當事人辯論之結果
    已為判斷時，對此重要爭點所為之判斷，除有顯然違背法令
    ，或當事人已提出新訴訟資料，足以推翻原判斷之情形外，
    應解為在同一當事人就該已經法院判斷之重要爭點，不得作
    相反之主張或判斷，始符民事訴訟上誠信原則，祭祀公業與
    訴外人高宏間確認派下權事件，業就派下員死亡有數繼承人
    ，以一人繼任派下權之規定，認定係屬無效，即產生爭點效
    ，祭祀公業管理人高萬鍾，不論其係「被推舉」或「被選任
    」，顯均只是「合法派下員中之一部分」之推舉與選任，自
    屬無效，故其催告與終止租約（如果有的話）皆非有效。高
    萬鍾既未經合法選任，應認高萬鍾之當事人不適格。
二、最高法院關於登記錯誤肯定可依民事訴訟程序解決，法院即
    應為實體之判決。
三、依臺北市政府古亭地政事務所、臺北市政府地政處之資料，
    早在77年時，臺北市政府古亭地政事務所即已發現門牌是「
    景文街77、79、81、83號之紀連成、廖李素卿、甲○○、高
    天助、高劍文、高森豪」之地上權登記錯誤，並以上開77年
    7月2日北市古地(二)字第11642號函通知所有權人即祭祀公業
    、地上權人紀連成、廖李素卿、甲○○、高天助、高劍文、
    高森豪，但因祭祀公業無人出面認章，臺北市政府古亭地政
    事務所不敢以「逾期視為無異議，本所特依規定辦理地上權
    轉載登記」，故本件地上權確有登記錯誤之情事。
四、甲○○之房屋所坐落之413號土地實際上是經一次買賣後，
    因賣方祭祀公業無法分割辦理所有權移轉登記與買方，故以
    變通方式改用設定地上權之方式，在設定地上權時並載明「
    存續其間無限期」，即地上權人有「永久使用」之權，且依
    現在之土地登記簿上，關於甲○○地上權之記載，並無記載
    租金，而土地登記簿是公文書，依上開民事訴訟法第355條
    第1項規定，自應推定其真正，故對造以曾催告給付租金而
    未依限繳付為由，撤銷地上權，自無依據。
五、依當時有效之臺灣省各縣市辦理土地登記有關建築改良物登
    記補充要點（下稱補充要點），建物與土地所有權人不同時
    ，除由建物所有人蓋章認定外，並由土地所有權人蓋章證明
    ，同時填具他項權利登記申請書，申請地上權登記，故所謂
    「會同土地所有權人」申請地上權設定登記，只是「蓋章證
    明」之性質。換言之，建物之所有權人即占有人，係單獨申
    請「時效取得地上權登記」，此對照現行內政部所頒「時效
    取得地上權登記審查要點」，其第一條亦是規定「占有人單
    獨申請時效取得地上權登記」，故本件係屬「占有人單獨申
    請時效取得地上權登記」，而非依權利人與義務人合意之地
    上權登記甚明。
六、訴外人高唱仔係於38年10月1日依補充要點，填具建物填報
    表並檢附日據時期登記證，即日據時期建物所有權狀，向臺
    北縣政府新店地政事務所辦理建物所有權第一次登記，顯示
    高唱仔在日據時期之民國十三年業建屋完成，且取得所有權
    狀。故本件係先有建物再依建物之面積、位置設定地上權，
    所以亦可證明登記之地號確是登記錯誤。又建物之面積與地
    上權設定之面積不符，而他項權利登記聲請書上所載之權利
    範圍，與謄本上所載之地上權範圍亦不相符，如甲○○之地
    上權確是高唱仔之地上權，則設定面積與「地租或利息」均
    顯然經過變更。
、證據：除援用歷審所提證據外，補提臺灣臺北地方法院88年
    度重訴更字第7號、89年度訴字第4817號、90年度訴字第795
    號、89年度訴字第4505號民事判決、臺灣高等法院92年度重
    上字第307號、93年度重上字第60號民事判決、最高法院93
    年度台上字第2374號、90年度台上字第1963號民事判決、臺
    北市古亭地政事務所77年7月2日北市古地(二)字第11642號函
    、臺北市古亭地政事務所77年8月1日北市古地(二)字第13755
    號函、高宏派下權案之二審卷第139-140頁、房屋租賃契約
    、時效取得地上權登記審查要點為證，並聲請調閱臺北市政
    府地政處77年6月29日77北市地字第31557號函所處理之卷宗
    、臺北市古亭地政事務所77年7月2日北市古地(二)字第11642
    號函所處理之卷宗。
丙、本院依職權調閱臺灣臺北地方法院88年度訴更一字第7號確
    認派下權民事全卷
    理      由
壹、程序方面：
一、按訴之變更或追加，非經他造同意者不得為之，但請求基礎
    事實同一者或減縮應受判決事項之聲明者，不在此限，民事
    訴訟法第446條第1項及第255條第1項第2款、第3款所明定。
    本件祭祀公業原起訴主張甲○○將413號土地上系爭房屋予
    以占用，出租領航服飾（A＆D）有限公司，爰本於所有權作
    用請求領航服飾公司應自系爭房屋遷出並連帶給付相當於租
    金之利益，嗣於本院審理以甲○○已將系爭房屋另出租極品
    公司，撤回對於領航服飾公司之請求，另追加請求極品公司
    自系爭房屋遷出，核其請求基礎事實同一，揆諸上開說明，
    應准其追加。另祭祀公業於原審主張之備位聲明為請求甲○
    ○在祭祀公業所有坐落413號土地之應付租金，應自84年1月
    1日起，調整依413號土地各年度申報地價年息10％計算租金
    並按月給付之，嗣於本院則請求自85年5月16日起至地上權
    消滅時為止為相同之調整及給付，核屬減縮應受判決事項之
    聲明，亦應准許。
二、本件祭祀公業當事人適格並無欠缺：
（一）查本件413號土地，依土地登記簿謄本記載，其所有權人
      為祭祀公業，管理人高萬鍾（見原審卷1笫14頁），且依
      祭祀公業管理人登記備查資料所示，祭祀公業於73年5月1
      日經臺北市民政局核准規約第6點記載本公業設管理人一
      人，由派下員過半之同意任之，嗣祭祀公業於73年間經過
      半數之派下員同意，推舉高萬鍾為管理人，依推選書及規
      約記載，任期自73年8月1日至77年7月31日，為期4年，嗣
      於77年10月30日召開派下員大會改選，亦由高萬鍾當選為
      祭祀公業之管理人，任期至81年10月30日止計4年，並由
      台北市大安區公所認係依祭祀公業規約所為選任，同意備
      查（原審卷1第202-222、231-242頁）。
（二）甲○○及極品公司雖主張祭祀公業與訴外人高宏間臺灣臺
      北地方法院88年度重訴更字第7號確認派下權事件，業就
      派下員死亡有數繼承人，以一人繼任派下權之規定，係屬
      無效，祭祀公業管理人高萬鍾，不論其係「被推舉」或「
      被選任」，顯均只是「合法派下員中之一部分」之推舉與
      選任，自屬無效，應認高萬鍾未經合法選任，其當事人不
      適格云云，惟該訴訟僅確認高宏1人有派下權，而高宏於
      該案中，又僅爭執其有派下權，而承認高萬鍾為祭祀公業
      之管理人，此有其民事辯論意旨整理狀可稽（臺北地院88
      年度重訴更字第7號卷第422頁背面），故縱使高宏參與該
      管理人之推舉，亦難以證明將影響該結果。
（三）又上訴人主張祭祀公業於77年選出高萬鍾為管理人後，因
      派下員名冊無法確定，至今未能改選一節，為甲○○所不
      爭執，雖辯稱：管理人與祭祀公業是委任關係，任期屆滿
      ，委任關係消滅云云，查依台北市大安區公所同意備查之
      87年7月16日祭祀公業高同記管理及組織規約書第7條規定
      「本公業管理人每屆任期四年，連選得連任乙次，：：。
      原管理人任期屆滿未改選新管理人時，仍由原管理人繼續
      擔任管理人職務，至新管理人產生止」（見原審卷1第225
      、226頁），甲○○固質疑其修訂過程不合法，惟姑不論
      該規約效力如何，基於祭祀公業運作順利之考量，於祭祀
      公業選出新任管理人前，由原管理人繼續執行職務，應為
      可行，故高萬鍾應仍得以祭祀公業管理人之資格提起本件
      訴訟。
貳、實體方面：
甲、本訴部分：
一、祭祀公業主張：413號土地為祭祀公業所有，其中如附圖甲
    部分所示面積103.46平方公尺（下稱系爭土地）為甲○○所
    有系爭房屋所占用，該房屋現出租於極品公司使用。系爭房
    屋原為訴外人高唱仔於日治大正13年（民國13年）8月興建
    完成，與祭祀公業於同年5月間約定按房屋坐落位置、面積
    ，承租系爭土地，年租金以「一個年一坪二角」計算，並設
    定地上權，惟雙方於聲請登記地上權時，將413號土地誤載
    為同屬祭祀公業所有之397號土地（重測前為景美區○○段
    景尾小段79號）。甲○○於74年間買受系爭房屋，雖受讓其
    租賃權及地上權，但從未繳納租金，屢催未果，經祭祀公業
    分別於84年12月28日、85年3月13日、85年5月15日發函催告
    繳租，否則終止租約及撤銷地上權，仍拒不給付，祭祀公業
    再以本件起訴狀繕本催告甲○○應於繕本送達後3日內給付
    地租，如屆期仍不給付，即終止租約。故本件租約既已終止
    ，系爭地上權業已撤銷，甲○○及極品公司即屬無權占有系
    爭土地，並受有相當於租金之不當得利，且致祭祀公業受有
    損害。若認系爭地上權仍繼續存在，則因系爭土地為建地，
    其地價每平方公尺高達20萬元，與昔日地價相較，增值甚鉅
    ，乃以備位聲明請求調整租金。爰依民法第767條規定、侵
    權行為暨不當得利之法律關係，先位聲明求為命(1)甲○○、
    極品公司應自系爭房屋遷出，甲○○應拆除系爭房屋、返還
    系爭土地予祭祀公業、並自85年5月16日起至返還土地之日
    止，每月給付祭祀公業按413號土地當年度申報地價年息10
    ％計算之相當於租金之利益，(2)甲○○應塗銷397號土地上
    之地上權登記。備位聲明：甲○○就系爭地上權應支付之租
    金，應自85年2 月15日起調整為依413號土地當年度申報地
    價年息10％計算，並每月給付祭祀公業至地上權消滅為止之
    判決。（祭祀公業於原審備位聲明除請求調整並給付租金外
    ，尚請求甲○○更正地上權登記，經原判決就備位請求部分
    ，命甲○○自90 年2月27日起每月給付40050元之租金，並
    駁回祭祀公業其餘之訴（包括先位請求及其餘之備位請求）
    暨甲○○之反訴。祭祀公業就駁回其備位請求甲○○更正地
    上權登記部分，未據聲明不服，已告確定，另關於請求給付
    承租413號土地應付之租金，原請求自84年1月1日起算，嗣
    於本院減縮聲明如上）。
二、甲○○、極品公司則以：系爭房屋為合法建物，基於地上權
    法律關係，無償使用系爭土地，並非無權占有，對造請求遷
    讓、拆屋還地及給付相當於租金之不當得利，均為無理由等
    語答辯。
三、兩造不爭執事項：
（一）413號（重測前景美萬盛段景尾小段79-1號）、397號土地
      （重測前景美萬盛段景尾小段79號）均屬祭祀公業所有，
      系爭房屋坐落如附圖所示413號土地上，面積103.46平方
      公尺，原為高唱仔所有，嗣為甲○○向高經邦買受取得，
      有土地登記簿謄本為證，並經原審法院履勘現場屬實，有
      勘驗筆錄及原審法院囑託台北市古亭地政事務所派員繪製
      之土地複丈成果圖可稽。
（二）因登記錯誤，高唱仔就系爭房屋之地上權於38年10月1日
      登記至397號土地，權利範圍係貳貳坪柒捌（約合75.31平
      方公尺)，該地上權於74年2月5日更正地上權人為高經邦
      ，利息或地租係空白，義務人為高唱仔；又於74年7月2日
      讓與甲○○，義務人高經邦，有土地登記簿謄本可稽（原
      審卷1第35-42頁）。
（三）甲○○自96年1月23日將系爭房屋出租予極品公司占有使
      用。
四、祭祀公業主張系爭房屋係高唱仔於大正13年（即民國13年）
    八月興建完成，且與祭祀公業於同年五月間約定按房屋坐落
    位置、面積承租文山區○○鄉○○段79番之1土地（即重測
    後413土地），年租金為「一個年一坪二角」，並設定地上
    權，惟雙方聲請登記地上權時，卻將413地號土地誤載為397
    號土地，甲○○於74年間買受系爭房屋，並受讓租賃權及地
    上權以來，從未繳納租金，經催告後仍拒未給付，其業已合
    法終止租約及撤銷地上權，甲○○之系爭房屋即屬無權占用
    系爭413號土地，甲○○、極品公司則否認係無權占有，並
    以前詞置辯。是本件爭執事項厥為：（一）系爭房屋是否無
    權占有413號土地？（二）祭祀公業得請求之金額若干？（
    三）祭祀公業請求塗銷397號土地地上權登記有無理由？經
    查：
（一）系爭房屋是否無權占有413號土地？
 1、按物權除民法或其他法律有規定外，不得創設。不動產物權
    ，依法律行為而取得、設定、喪失或變更者，非經登記，不
    生效力，民法第757條、第758條分別定有明文。
 2、查甲○○所有系爭房屋，原門牌為景行81號，係於39年6 月
    1日為建物總登記，其坐落基地登記為景美萬盛段景尾小段
    79地號。甲○○之前手係高經邦，高經邦則另有前手等情，
    有建物登記簿謄本可稽（見原審卷1第33、34頁）。又上開
    79地號土地於38年10月1日為高唱仔設定地上權，權利範圍
    係貳貳坪柒捌，嗣於69年經地籍圖重測改為景美段5小段397
    地號，該地上權於74年2月5日更正地上權人為高經邦，利息
    或地租係空白，義務人為高唱仔；又於74年7月2日讓與甲○
    ○，義務人為高經邦等情，有土地登記簿謄本可稽（見原審
    卷1第35-42頁），而該地上權人以更正方式登記為高經邦，
    乃高唱仔於46年1月5日死亡，繼承人高經邦申請辦理繼承登
    記，當時誤將高經邦登記為同地號另一地上權人高李罔之繼
    承人，復由地政事務所逕為更正登記，將原登記次序1地上
    權人高唱仔更正為高經邦，其權利乃繼承高唱仔而來，有台
    北市古亭地政事務所97年1月3日北市古地一字第0963179800
    號函（本院卷2第56、57頁）。而系爭房屋於70年2月12日因
    地籍圖重測，基地登記為「景美段5 小段397地號」，亦有
    上開建物謄本可按。而系爭房屋實係坐落431號土地（即69
    年重測前景美萬盛段景尾小段79-1號），業經原審囑託地政
    人員測量屬實，已如上述，堪認本件建物登記簿謄本39年6
    月1日之總登記，有關系爭房屋基地登記坐落於79地號土地
    顯係錯誤，應係79-1號土地上。兩造對甲○○所有系爭房屋
    就其基地即413號土地有約定地上權，卻因登記錯誤而誤載
    於397號土地等情並不爭執，祭祀公業雖復以依系爭地上權
    登記資料，係由訴外人高東村擔任祭祀公業之代理人，然其
    並非祭祀公業之管理人，亦無祭祀公業之合法授權文件，地
    政機關遂於審查意見欄批註「地主不符」，則其無權代理祭
    祀公業與訴外人高唱仔向地政機關為地上權之登記，爰撤銷
    先前之自認云云。惟據台北市古亭地政事務所97年1月3日北
    市古地一字第0963179800號函示內容：本案高唱仔係於38年
    10月1日填具建物填報表並檢附日據時期登記濟證（日據時
    期建物所有權狀），向臺北縣政府新店地政事務所辦理建物
    所有權第一次登記，並依規定，會同祭祀公業高同記（代理
    人：高東村）申請地上權設定登記，79番地土地臺帳，土地
    所有權人祭祀公業之管理者未有高東村，惟土地臺帳僅係日
    據時期日本政府徵收地租之冊籍，並無登記之效力，該地上
    權設定登記書既經地上權人高唱仔及土地所有權人祭祀業公
    業之代理人高東村蓋章，仍未失其雙方會同申請之性質，是
    以原審查意見簽註「地主不符」應僅係指上開代理人非臺帳
    記載所列管理人之情，尚非指土地所有權人有所不符（本院
    卷2第56、57頁），顯然地政事務所就其等檢具之申請文件
    已認定符合辦理地上權登記之要件，何況祭祀公業之法律行
    為非限管理人親自為之，授權第三人代理為之亦無不可，祭
    祀公業既未能舉證證明其自認有何與事實不符之處，自無從
    撤銷自認。則依卷附土地登記簿謄本之記載（原審卷1第
    37-44 頁），系爭房屋坐落之413號土地，並無兩造主張之
    地上權設定登記，縱如兩造所稱是登記錯誤所致，然於變更
    登記前，揆諸上開說明，難認甲○○於系爭土地上有地上權
    存在或該誤登於397號土地之地上權為真正。
 3、按租用基地建築房屋，就令未依土地法第102條規定為地上
    權之登記，亦不過不生地上權之效力而已，究不得以此為影
    響於租賃契約之成立，有最高法院43年台上字第454號判例
    意旨可參，故土地所有人提供土地予他人建築房屋，並同意
    設定地上權予該他人，縱因故未辦妥地上權設定登記，惟於
    該他人使用土地之基礎法律關係未消滅前，不能指其係無權
    占有。本件祭祀公業主張系爭房屋與413號土地間應有租賃
    關係存在，甲○○則予否認，辯稱祭祀公業從未與其或其前
    手訂立書面租約，且依土地登記簿謄本所載397號土地之地
    上權，並無約定租金，其為無償使用土地云云。然查訴外人
    高唱仔先於系爭土地上建屋，38年會同祭祀公業申請設定地
    上權，依他項權利登記聲請書所載地上權地租為「壹個年壹
    坪貳角」（原審卷1第124-125頁、本院卷1第97-99頁），雖
    依397地號土地登記簿謄本上權利人高唱仔、繼承人高經邦
    及受讓人甲○○之地上權登記，其「利息或地租」欄登記為
    未記載或「空白」（見原審卷1第37、41、42頁），惟仍非
    表示「無地租」，僅未為地租之記載而已，甲○○就該登記
    所信賴者，應僅係地租欄為空白或未記載而已，並非不須支
    付地租。是祭祀公業與高唱仔間就413號土地上固無地上權
    存在，惟就給付地租，使用土地之約定應屬有償性質，而租
    賃契約在法律上並無必須訂立字據之規定，祭祀公業縱未與
    高唱仔訂立書面租約，亦不能因此即否認與祭祀公業未發生
    租賃關係，故祭祀公業主張與高唱仔存有租賃關係，即非無
    據，而高唱仔與祭祀公業之土地使用關係，既由其繼承人高
    經邦繼承，再由甲○○向其買受系爭房屋及受讓土地使用之
    關係，該基地租賃關自對其繼續存在。退步言，縱認其等間
    並無租賃之合意，惟以其等成立使用土地、給付地租之對價
    關係，仍應類推適用租賃規定，始為合理。
 4、次按租用建築房屋之基地，承租人積欠租金額，除以擔保現
    金抵償外，達2年以上時，出租人得收回基地；又承租人租
    金支付有遲延者，出租人得定相當期限，催告承租人支付租
    金，如承租人於其期限內不為支付，出租人得終止契約；租
    用建築房屋之基地，遲付租金之總額，達2年之租額時，適
    用前項之規定，土地法第103條第4款及民法第440條第1、3
    項分別定有明文。出租人限期催告承租人支付欠租，其催告
    租金額超過承租人應付之金額時，僅超過部分不發生效力，
    並非該催告全不發生效力，亦有最高法院66年台上字第124
    號判例意旨可資參照。甲○○使用413號土地係應給付地租
    之有償關係，已如上述，惟其自74年買受系爭房屋，從未繳
    納租金一節，惟其所不爭，核其欠繳之租金，顯然已超過2
    年總額。祭祀公業雖主張已先後於84年12月28日、85年3月
    13日發函催告繳租，仍未給付，乃於85年5月15日函示終止
    租約及撤銷地上權，固提出律師函及回執（見原審卷1第263
    -266頁），甲○○否認曾收受該函，查依前揭回執所載，該
    律師函是由「閔聲電器有限公司」所收執，祭祀公業復無舉
    證證明「閔聲電器有限公司」是否有權收受該函，難認該意
    思表示已合法送達於甲○○，而發生催告或終止契約之效力
    。祭祀公業另以起訴狀繕本送達作為催告三日內付清欠租及
    終止租約之意思表示，核其真意應係催告甲○○於繕本送達
    後3日付租，逾期未付，即終止租約，而不再另為終止表示
    之通知。該起訴狀繕本業於90年2月26日送達甲○○本人，
    則甲○○至遲應於3月1日給付1年1坪2角之欠租，惟其仍置
    之不理，應認祭祀公業之終止契約意思表示於3月2日生效，
    則甲○○所有系爭房屋，自翌日（3日）起即屬無權占有系
    爭土地，而向甲○○承租該房屋之極品公司亦係無權占有系
    爭土地。
 5、綜上，甲○○、極品公司既屬無權占有系爭土地，祭祀公業
    請求極品公司應自系爭土地遷出，甲○○應將系爭房屋拆除
    後返還系爭土地予祭祀公業，應屬有據，至祭祀公業另請求
    甲○○自系爭房屋遷出部分，因系爭房屋已全部出租極品公
    司，甲○○並未實際居住系爭房屋，而其已負拆屋還地義務
    ，尚無再命其遷出之必要。又甲○○就坐落397號土地之地
    上權既屬登記錯誤，並非祭祀公業與高唱仔之真意，則祭祀
    公業請求予以塗銷，亦屬有據。
（二）祭祀公業得請求之金額若干？
 1、按無權占有他人土地，可獲得免於支付相當於租金之利益，
    該他人則受有相當於租金之損害，為社會通常之觀念。查甲
    ○○所有之系爭房屋無權占有祭祀公業所有系爭土地，自可
    獲得免於支付相當於租金之利益，並致祭祀公業受有相同之
    損害，則祭祀公業請求甲○○給付其所受相當於租金之損害
    ，即無不合。次按基地租金，依土地法第105條準用同法第
    97 條規定，以不超過該土地申報價額年息百分之十為限。
    本院斟酌系爭土地位於台北市文山區○○○道上，為文山區
    ○○○街道，交通便利，並有大眾捷運可達，附近有許多的
    商店、賣場，四周均為樓房，各種知名店舖林立、街道拓寬
    市容繁榮，購物人潮不絕，往台北市中心、新店交通便利，
    有原審勘驗筆錄、土地位置圖及照片可稽（本院卷2第30-35
    頁），再參諸緊臨系爭房屋之83號房屋，於87年至92年間租
    金每月達20餘萬元，有租約可證（原審卷1第106-107頁），
    雖甲○○主張因景氣不佳，附近新設大賣場，其於96年間出
    租極品公司，每月租金僅5萬元等情，並提出房屋租賃契約
    為證（本院卷2第25-26頁），惟祭祀公業否認之，主張系爭
    土地公告現值每平方公尺約20萬元，該租約係為避稅使用，
    租金額過低，查依極品公司租約第4條約定租金支付方法係
    以一次開立3年1個月37張租金支付，按月兌現，而甲○○及
    極品公司竟稱係以現金支付，復無法提出以5萬元支付租金
    之證明，則其等租金是否為5萬元之低價，誠屬可疑，且系
    爭土地至今猶為文山區商業鬧區，竟於4、5年間租金減少4
    分之3，殊不合理，其等此部分主張尚不足採，應認祭祀公
    業主張按各年度申報地價百分之十計算相當於租金之損害或
    不當得利，核屬適當。
 2、查413號土地於86年申報地價為每平方公尺56,004.8元，有
    土地登記謄本可憑，核與其同年公告地價之80％相符，而祭
    祀公業並未提出歷年申報地價可稽，依平均地權條例第16條
    所定「舉辦規定地價或重新規定地價，土地所有權人未於公
    告期間申報地價者，以公告地價百分之80為其申報地價」，
    則413號土地自90年3月3日至92年12月之公告地價為每平方
    公尺72,597元、93年1月至95年12月之公告地價為72,776元
    、96年1月起公告地價為82,178元，有臺北市○○區○○段5
    小段413號公告現值及公告地價可稽，則該土地同期間之申
    報地價分別為每平方公尺58,075元（72,594×80%=58,075）
    、58,221元（72,776×80%=58,221）、65,742元（82,178×
  80%=65,742），依此計算90年3月2日至本院言詞辯論終結即
    97年6月24日止之相當租金之損害為4,509,837元（計算式：
    58,075元×103.46×10％×1030/365＝1,695,532元《90
    年3月3日至92年12月31日，元以下四捨五入，下同》；
    58,221元×103.46×10％×3＝1,807,063元《93年至95年》
    ；65,742元×103.46×10％×1＝680,167元《96年》；
    65,742元×103.46×10％×176/366＝327,075元《97年1月
    至97年6月24日即言詞辯論終結，且為閏年》；合計為4,509
    ,837 元），故甲○○應給付祭祀公業相當於租金之損害或
    不當得利為4,509,837元並自97年6月25日起至返還土地之日
    止，按系爭土地各年度申報地價年息百分之十按月分期給付
    之，應屬有據。
乙、反訴部分：
一、甲○○於原審反訴主張：系爭房屋係基於地上權法律關係占
    有使用系爭土地，因該地上權設定誤載於397號土地上，與
    事實不符，爰反訴請求命對造同意向地政事務所聲請更正，
    將地上權登記於413號土地上，其登記事項除面積應依實際
    使用之103.46平方公尺登載外，其餘悉如原397號土地上之
    地上權登載之判決。
二、祭祀公業則以：397號土地地上權設定面積僅75.31平方公尺
    ，而占用413號土地高達103.46平方公尺，二者之地號、面
    積迥然相異，非屬同一事，縱413號土地有地上權存在，業
    經撤銷而不存在，其要求辦理更正登記，即屬無據等語答辯
    。
三、惟姑不論甲○○是否得就本件地上權為更正登記之請求，縱
    認得為請求，然因其所有之系爭房屋既因未給付地租，遭祭
    祀公業終止契約，已為無權占有413號土地，即原地上權設
    定之原因關係已不存在，甲○○已無地上權登記請求權，則
    其請求祭祀公業應同意更正地上權登記，即失所據。
、綜上所述，祭祀公業本於所有權作用、侵權行為暨不當得利
    之法律關係，先位請求甲○○應將如附圖所示甲部分拆除，
    將土地返還祭祀公業；甲○○並應給付4,509,837元及自97
    年6月25日起至返還上開土地止，依413號土地申報地價年息
    10％計付相當租金之不當得利及將397號土地之地上權登記
    予以塗銷，並追加請求極品公司應自系爭土地遷出，均應予
    准許，至祭祀公業請求甲○○遷出及給付85年5月16日至90
    年3月1日終止契約前之損害金，不應准許。祭祀公業以兩造
    間租賃關係已消滅為由所為之先位請求既經本院部分准許，
    則其以兩造間租賃關係仍存在為基礎之備位請求，自毋庸審
    判。原審就祭祀公業上開先位請求應予准許部分（極品公司
    部分除外）所為敗訴之判決，及備位請求所為准駁裁判部分
    ，均有未合，祭祀公業之上訴論旨指摘原判決此部分不當，
    求予廢棄改判，為有理由，爰予廢棄改判如主文第2、3項所
    示。另甲○○反訴請求為地上權更正登記，亦不應准許。
    原審就上開不應准許部分，所為祭祀公業、甲○○分別敗訴
    之判決，核無違誤，祭祀公業、甲○○之上訴論旨指摘原判
    決此部分不當，求予廢棄改判，為無理由。另祭祀公業之備
    位請求部分，既因其先位請求上訴部分有理由，而將原判決
    就其備位請求之裁判予以廢棄，則本院就甲○○就原審備位
    請求裁判上訴部分，亦無從審判，併此敘明。又兩造就祭祀
    公業請求上開拆屋還地及給付損害金額部分分別陳明願供擔
    保請准宣告假執行及免假執行，經核均無不合，爰分別酌定
    相當擔保金額准許之，至祭祀公業就塗銷地上權部分亦請求
    假執行部分，因此部分性質上不適宜假執行，不應准許，原
    判決就此部分所為駁回，理由雖有不同，結論則無二致。
肆、兩造其餘之攻擊或防禦方法及未經援用之證據，經本院斟酌
    後，認為均不足以影響本判決之結果，自無逐一詳予論駁之
    必要，併此敘明。
伍、據上論結，本件祭祀公業之上訴為一部有理由，一部無理由
    、追加之訴為有理由，甲○○之上訴為無理由。依民事訴訟
    法第449條第1、2項、第450條、第78條、第463條、第390條
    第2項、第392條第2項，判決如主文。
中    華    民    國    97    年    7    月    8    日
                    民事第九庭
                        審判長 法  官 黃熙嫣
                               法  官 林玲玉
                               法  官 陳玉完
正本係照原本作成。
如不服本判決，應於收受送達後20日內向本院提出上訴書狀，其
未表明上訴理由者，應於提出上訴後20日內向本院補提理由書狀
（均須按他造當事人之人數附繕本）上訴時應提出委任律師或具
有律師資格之人之委任狀；委任有律師資格者，另應附具律師資
格證書及釋明委任人與受任人有民事訴訟法第466條之1第1項但
書或第2項（詳附註）所定關係之釋明文書影本。
中    華    民    國    97    年    7     月    11    日
                               書記官 鎖瑞嶺
附註：
民事訴訟法第466條之1（第1項、第2項）：
對於第二審判決上訴，上訴人應委任律師為訴訟代理人。但上訴
人或其他法定代理人具有律師資格者，不在此限。
上訴人之配偶、三親等內之血親、二親等內之姻親，或上訴人為
法人、中央或地方機關時，其所屬專任人員具有律師資格並經法
院認為適當者，亦得為第三審訴訟代理人。


司法院資訊處製作；財團法人民間司法改革基金會備份。
